【裁判字號】    99,消債聲,6
【裁判日期】    990412
【裁判案由】    免責
【裁判全文】
臺灣桃園地方法院民事裁定             99年度消債聲字第6號
聲  請  人
即債務人    甲○○
上列當事人聲請消費者債務清理事件，於本院裁定清算程序終結
後聲請免責，本院裁定如下：
    主  文
聲請人甲○○不免責。
    理  由
一、按法院為終止或終結清算程序之裁定確定後，除別有規定外
    ，應以裁定免除債務人之債務；又債務人有下列各款情形之
    一者，法院應為不免責之裁定，但債務人證明經普通債權人
    全體同意者，不在此限：一、於七年內曾依破產法或本條例
    規定受免責；二、隱匿、毀損應屬清算財團之財產，或為其
    他不利於債權人之處分；三、捏造債務或承認不真實之債務
    ；四、因浪費、賭博或其他投機行為，致財產顯然減少或負
    擔過重之債務，而生開始清算之原因；五、於清算聲請前一
    年內，已有清算之原因，而隱瞞其事實，使他人與之為交易
    致生損害；六、明知已有清算原因之事實，非基於本人之義
    務，而以特別利於債權人中之一人或數人為目的，提供擔保
    或消滅債務；七、隱匿、毀棄、偽造或變造帳簿或其他會計
    文件之全部或一部，致其財產之狀況不真確；八、故意於財
    產及收入狀況說明書為不實之記載，或有其他故意違反本條
    例所定義務之行為，消費者債務清理條例第132條、第134條
    分別定有明文。次按法院裁定開始清算程序後，債務人有薪
    資、執行業務所得或其他固定收入，而普通債權人之分配總
    額低於債務人聲請清算前2 年間，可處分所得扣除自己及依
    法應受其扶養者所必要生活費用之數額者，法院應為不免責
    之裁定，但債務人證明經普通債權人全體同意者，不在此限
    ，復為同條例第133條所明定。
二、經查，聲請人聲請消費者債務清理事件，因其有不能清償債
    務之情事，前經本院以97年度消債清字第19號裁定開始清算
    程序，並以97年度執消債清字第5 號進行清算程序（下稱執
    消債卷），惟因聲請人之財產經本院依職權調閱95-97 年度
    稅務電子閘門財產所得調件明細表所示，聲請人名下並無任
    何財產，復經聲請人名下之金融機構函覆表示聲請人僅有2
    筆餘額（新竹國際商銀新臺幣（下同）152 元、楊梅埔心郵
    局397 元）外並無任何財產，不敷清償清算費用，此與聲請
    人於98年11月24日訊問期日所提出之資產表相符（參執消債
    清卷第93-95頁），並於98年12月2日經司法事務官裁定清算
    程序終止並公告在案（參本院卷第127 頁），故普通債權人
    等於此清算程序即未獲分文分配，以聲請人高達1,243,136
    元之債務而言，若法院准許聲請人免責，有違公平正義；復
    依債權人所提供之聲請人消費明細可知，聲請人負債之原因
    多為現金卡及信用貸款所致（92 年信用貸款20萬元、93年8
    月3 日提領8萬元、同年月7日提領1萬5千元、信用貸款於93
    年8 月9日20萬元、參執消債清卷第152頁），以及突發性之
    民間借貸（70餘萬元及1百餘萬元，參本院執消債清卷第147
    -148頁）而該信用貸款之目的，經本院於99年3 月16日當庭
    訊問聲請人時表示「93年向台新銀行借款29萬元之用途，係
    用來周轉資金，清償民間互助會會錢，部分清償賭債，部分
    則購買營業用材料」、「86年向債權人郭奇偉貸款之原因部
    分為房貸，部分是賭債 」、「賭債金額為3百多萬元」等語
    （參本院執消債清卷第163 頁），其借款目的已屬可議，揆
    諸消費者債務清理條例第134 條之立法目的係指，債權人依
    此免責將因而蒙受損失，故其程序之進行更應秉持公正與誠
    信，如債務人對於清算之原因有可歸責性，或有虛偽不實、
    違反誠信、違反本條例所定義務之行為，致害及債權人之權
    益，或影響清算程序之進行，自不宜予以免責。再者，聲請
    人於上開訊問期日所陳，其所生之債務，實為其個人所可歸
    責者，而非如聲請人於本院97年度消債清字第19號中所述，
    其每月必要生活支出24,500 元（包括民間借貸1萬元）皆為
    生活所需，則聲請人陳報之必要支出已有虛偽不實之情事，
    況聲請人於償債期間，為求債務之順利清償，本應忍受較其
    原本生活水準、甚至較一般社會大眾之生活水準，更為節儉
    、清貧之生活，此不僅為一般社會觀念所知悉，更為聲請人
    於借貸之初即能預期，本件聲請人不思及此，不僅屢屢從事
    與其經濟狀況顯不相當之借貸行為，尚希冀清算免責以免除
    一切債務，殊與消費者債務清理條例之立法目的相違。
三、綜上所述，堪認聲請人確有因賭博或其他投機行為，致財產
    顯然減少或負擔過重之債務，而生開始清算之原因，加以故
    於財產及收入狀況說明為不實之記載，即違反本條例所定之
    說明協力義務，則依前揭消債條例第134 條第4款、第8款之
    規定，應裁定聲請人不免責。至於消費者債務清理條例第13
    5條係規定債務人於具備第134條各款不免責事由且情節輕微
    者，復兼顧債權人全體受償情形及盱衡其他情狀，認使聲請
    人免責亦無悖當事人間權益之均衡維護而言，惟本件聲請人
    既有賭博及隱匿等可歸責於聲請人本人之事實，致債務持續
    積累達120 餘萬元，難認違背情節輕微，即無該條適用餘地
    。另外，本件普通債權人台新商業銀行股份有限公司、台北
    富邦商業銀行股份有限公司、聯邦商業銀行股份有限公司、
    債權人郭奇偉等於上開訊問期日當庭即為不免責之表示，而
    本件聲請人亦無其他事證以資證明經全體普通債權人同意，
    依首開說明，本件聲請人不得免責，爰裁定如主文。
中    華    民    國    99    年    4     月    12    日
                        民事第二庭  法  官  高明德
上為正本係照原本作成。
如不服本裁定，應於裁定送達後10日內，以書狀向本院提出抗告
，並繳納抗告費新臺幣1千元。
中    華    民    國    99    年    4     月    12    日
                                    書記官  崔青菁

司法院資訊處製作；財團法人民間司法改革基金會備份。
